臺灣臺北地方法院民事判決　　　　　　　　　　　　九十二年度訴字第四七四六號
　　原　　　告　乙○○
　　訴訟代理人　蕭介生律師
　　被　　　告　丙○○
　　訴訟代理人　葉春生律師
當事人間清償債務事件，本院於民國九十三年一月十四日言詞辯論終結，判決如下：
    主      文
原告之訴及假執行之聲請均駁回。
訴訟費用由原告負擔。
    事      實
甲、原告方面：
  一、聲明：
    (一)被告應給付原告新臺幣（下同）二百一十五萬五千三百九十八元，及自訴狀繕
      本送達翌日起至清償日止按年息百分之五計算利息。
    (二)願供擔保，請准宣告假執行。
  二、陳述：
    (一)兩造與訴外人莊宏松（即繼承人莊郭敏快等）、莊宏村、丁○○、甲○○所有
      坐落台北縣新店市○○段三八八、三六○、三六一、三八七、三九一地號土地
      （以下簡稱系爭土地），以八千七百八十三萬七千元、二億二千五百五十四萬
      八千元出售予訴外人財團法人中華民國佛教慈濟慈善事業基金會（以下簡稱慈
      濟基金會），委任被告收取價金。現系爭土地已移轉登記及交付慈濟基金會，
      委任事務已終了，被告已向慈濟基金會受領扣除支出稅費後之餘款八百六十二
      萬一千五百九十二元，其中第二房莊宏松即繼承人莊郭敏快等、第四房莊宏村
      因代繳鉅額遺產稅、銀行貸款已逾其等應得部分，是原告應得四分之一即二百
      一十五萬五千三百九十八元，被告迄未給付，爰依民法第五百四十一條之規定
      ，請求被告給付二百一十五萬五千三百九十八元及附加法定遲延利息。
    (二)依系爭土地之買賣契約第十條：「乙方全體同意指定以明細表訂指定收受者為
      買賣價款收受代表人」之約定，及被告因此取得慈濟基金會給付之價金，並製
      作價款收支明細表，顯見兩造間有委任關係存在。系爭土地之價款合計三億二
      千四百三十八萬一千五百九十元，扣除增值稅一億二千九百四十二萬七千五百
      七十九元、被繼承人莊福來應納贈與稅一千八百三十四萬七千七百十三元、八
      十八年度地價稅五十六萬四千三百十七元及雜項支等，六兄弟按常態分配，每
      人可得款項為二千九百十三萬六千九百三十三元，然其中莊宏村、莊宏松（即
      繼承人莊郭敏快等）因被告操作不當挪用代莊宏村繳納稅款達五千零六十二萬
      九千九百六十六元、莊郭敏快清償四千一百一十一萬三千一百八十六元，早已
      逾該二人應分得之金額甚多，自應返還共有人，不得再分配價款，故原告應得
      部分應以四分之一計算。
    (三)系爭土地既已完成過戶作業，慈濟基金會亦付清價款，被告自無抗辯土地未點
      交而拒絕給付原告應得之價款，況該價金債權係可分，兩造迄無約定俟土地完
      全點交慈濟基金會時再行分配。
  三、證據：提出台北縣新店市○○段三六○、三六一、三八七、三九一及三八八地
      號土地價款收支明細表、八十九年六月二十五日台北縣新店市○○段三五九、
      三八七、三九一、四○二、四○三地號土地買賣契約書、八十二年八月十七日
      協議書、證人戊○○另案之陳報狀暨附件各一件、土地登記謄本九紙、支票影
      本、系爭土地買賣契約書各二件為證。
乙、被告方面：
  一、聲明：
    (一)原告之訴及假執行之聲請駁回。
    (二)如受不利之判決，願供擔保請准宣告免為假執行。
  二、陳述：
    (一)被告係經全體出賣人同意收取價款，價款應為公同共有，原告若欲結算，應會
      同其他有權利之人共同會算，不得僅針對被告個人為之。又原告於臺灣板橋地
      方法院九十二年度重訴字第二二三號民事訴訟中主張本件價款應以六等分計算
      ，現於本件訴訟卻主張以四等分計算，顯然矛盾。至系爭土地價款先代莊宏村
      、莊郭敏快繳納稅款、清償債務，乃經土地出賣人共同同意而為，並無原告所
      稱操作不當或挪用之情事。
    (二)又全體出賣人均同意餘款俟土地完全點交予慈濟基金會時再行分配，現系爭新
      店市○○段三六一地號土地上尚有違建占用未點交慈濟基金會，故價款尚未分
      配。
  三、證據：提出慈濟基金會九十二年九月十九日（九二）慈證字第九二○五二五號
      函、本院九十年度訴字第九二四號刑事判決書、臺灣板橋地方法院九十二年度
      重訴字第二二三號民事判決書、黃正淮律師事務所九十二年九月二十三日函法
      字第○二三號函、協議書、授權書、復興段三六○、三六一、三八七、三九一
      地號土地買賣頭期款（訂金）應付稅務及債務明細表、復興段三八八地號土地
      買賣價款協議交付明細表各一件、系爭土地買賣契約書、收據各二件為證，並
      聲請訊問證人戊○○、丁○○、甲○○。
    理      由
一、原告起訴主張：兩造與莊宏松（即繼承人莊郭敏快等）、莊宏村、丁○○、甲○○所有坐落台北縣新店市○○段三八八及三六○、三六一、三八七、三九一地號
    土地，以八千七百八十三萬七千元、二億二千五百五十四萬八千元出售予慈濟基
    金會，委任被告收取價金。現系爭土地已移轉登記及交付慈濟基金會，委任事務
    已終了，被告已向慈濟基金會受領扣除支出稅費後之餘款八百六十二萬一千五百
    九十二元，其中第二房莊宏松即繼承人莊郭敏快等、第四房莊宏村因代繳鉅額遺
    產稅、銀行貸款已逾其等應得部分，是原告應得四分之一即二百一十五萬五千三
    百九十八元，被告迄未給付等情，爰依民法第五百四十一條之規定，求為命被告
    給付二百一十五萬五千三百九十八元及附加法定遲延利息之判決等語。
    被告則以：伊係經全體出賣人同意收取價款，價款應為公同共有，原告若欲結算
    ，應會同其他有權利之人共同會算，不得僅針對伊個人為之，及全體出賣人均同
    意餘款俟土地完全點交予慈濟基金會時再行分配，現系爭新店市○○段三六一地
    號土地上尚有違建占用未點交慈濟基金會，故價款尚未分配等語，資為抗辯。
二、原告主張坐落台北縣新店市○○段三八八、三六○、三六一、三八七、三九一地
    號土地為兩造及莊郭敏快、莊宏村、丁○○、甲○○所有，已出售予慈濟基金會
    ，價款扣除稅費尚餘八百六十二萬一千五百九十二元，現由被告保管之事實，業
    據其提出與所述相符之八十二年八月十七日協議書一件、系爭土地買賣契約書二
    件（見本院卷第四五頁至第六三頁）為證，復為被告所不爭執，自堪認為真實。
三、至原告主張被告應依民法第五百四十一條之規定，給付原告應得四分之一價款即
    二百一十五萬五千三百九十八元，既為被告所否認，並以前開情詞置辯。則兩造
    間就系爭土地之出售或價款之收受有無委任關係存在，原告可得的權利為若干，
    及兩造間就前揭價款之分配，有無約定俟土地完全點交予慈濟基金會時，再行分
    配，如有前項約定，則系爭土地是否已完全點交予慈濟基金會，即為本件兩造之
    爭點所在（此亦為兩造所同意，見本院九十二年十二月十日言詞辯論筆錄所載兩
    造協議簡化爭點之內容─本院卷第四三頁、第四四頁）。查：
    (一)系爭土地買賣之價款收受係由原告與莊宏松（即繼承人莊郭敏快等）、莊宏村
      、丁○○、甲○○委任被告為之等情，有原告所提出系爭土地買賣契約書、土
      地價款收支明細表各二件（見本院卷第四七頁至第六三頁、本院九十二年店調
      字第六六號卷第六頁、第八頁）為證，雖前揭台北縣新店市○○段三六○、三
      六一、三八七、三九一地號土地買賣契約書未約定買賣價款收受代表人（見本
      院卷第五○頁）、同段三八八地號土地買賣契約書第二條約定慈濟基金會依照
      協議交付明細表交付予指定收受人（見本院卷第五九頁），然被告對其受原告
      與莊宏松（即繼承人莊郭敏快等）、莊宏村、丁○○、甲○○委任收取價款，
      並製作前揭土地價款收支明細表之事實並不否認，且系爭土地全體出賣人同意
      均由被告代為收取價款等情，亦據證人丁○○、甲○○、戊○○到場證述屬實
      （見本院卷第一七七頁、第一七八頁、第一八一頁），足認被告與原告、莊宏
      松（即繼承人莊郭敏快等）、莊宏村、丁○○、甲○○就系爭土地價款之收受
      有委任關係存在。
    (二)被告固辯稱系爭土地之價款為公同共有，原告不得僅以伊為被告請求云云，惟
      查系爭台北縣新店市○○段三八八地號土地登記所有權人為原告（見本院卷第
      六二頁）、同段三六○、三六一、三八七、三九一地號土地登記所有權人為丁○○、甲○○、莊宏松（即繼承人莊郭敏快等）及被告共有（見本院卷第五六
      頁、第五七頁），並非公同共有，僅兩造與其他兄弟協議各有六分之一權利（
      見本院卷第四五頁反面）等情，為兩造所不爭執，已如前述，慈濟基金會就系
      爭土地買賣契約所交付之價款即為兩造及莊郭敏快、莊宏村、丁○○、甲○○
      分別共有，應有部分各六分之一，應堪認定，被告辯稱系爭土地價款為公同共
      有即與事實不符，即無足採。是原告依前揭委任關係對被告所得主張之債權，
      自與其他出賣人莊郭敏快、莊宏村、丁○○、甲○○共有，其行使應準用民法
      第八百二十一條但書之規定，即共有人中之一人得為共有人全體之利益，請求
      給付，債務人亦惟得對共有人全體為給付，故原告僅請求被告給付其個人應有
      部分之債權，委無足取。
    (三)況兩造與莊郭敏快、莊宏村、丁○○、甲○○除系爭土地外，尚出售台北縣新
      店市○○段三五九、三八七、三九一、四○二、四○三地號土地予慈濟基金會
      ，有原告所提出土地買賣契約書在卷可稽（見本院卷第三○頁至第三八頁），
      而全體出賣人均同意出售共有土地之價款先清償欠稅、債務（即依約塗銷抵押
      權登記及辦理撤銷假扣押或禁止處分之一切限制登記事宜）後，再結算分配每
      人應得款項，目前尚未結算等情，亦據證人丁○○、甲○○到場證述明確（見
      本院卷第一七六頁、第一七八頁），且本件台北縣新店市○○段三八八地號土
      地買賣契約書第四條（見本院卷第六○頁）、同段三六○、三六一、三八七、
      三九一地號土地買賣契約書第三條（見本院卷第四九頁）均明白約定，出賣人
      保證系爭土地產權及使用權完全清楚，其中三六一地號土地因其上有違建尚未
      點交慈濟基金會等情，亦為兩造所不否認，是原告與其他出賣人依系爭土地之
      買賣契約書對慈濟基金會應履行之債務同為共有，被告辯稱應俟全部土地點交
      慈濟基金會後再行結算分配等語，顯非無據。
四、綜上，系爭土地價款收取事宜係原告與莊郭敏快等、莊宏村、丁○○、甲○○委
    任被告為之，則原告依委任關係對被告可得主張之債權，即與其他出賣人莊郭敏
    快等、莊宏村、丁○○、甲○○分別共有，依民法第八百二十一條但書之規定，
    原告自不得僅以其個人名義向被告請求其個人應有部分之債權，從而，其依民法
    第五百四十一條之規定，請求被告給付其應得四分之一價款即二百一十五萬五千
    三百九十八元並附加法定遲延利息，為無理由，應予駁回。
五、原告之訴既經駁回，其假執行之聲請即失所附麗，應併予駁回。
六、據上論結，本件原告之訴為無理由，依民事訴訟法第七十八條，判決如主文。
中　　　華　　　民　　　國　　九十三　　年　　　二　　　月　　　十一　　日
                                  民事第一庭法      官  陳盈如
右正本係照原本作成
如對本判決上訴，須於判決送達後廿日內向本院提出上訴狀
中　　　華　　　民　　　國　　九十三　　年　　　二　　　月　　　十一　　日
                                            法院書記官  高秋芬
